臺灣高等法院刑事判決　　　　　　　　96年度上訴字第3172號
上　訴　人　甲○○
即　被　告
　　　　　　　　　　原住桃園縣大園鄉○○村○○鄰○○街13巷
指定辯護人　袁大蓉律師
上列上訴人因殺人未遂案件，不服臺灣桃園地方法院95年度訴字
第1634號，中華民國96年6 月20日第一審判決（起訴案號：臺灣
桃園地方法院檢察署94年度偵字第22260 號、95年度偵字第5939
號），提起上訴，本院判決如下：
    主  文
上訴駁回。
    事  實
一、甲○○與乙○○原係夫妻（民國〈下同〉80年7 月8 日結婚
    ；95年間已裁判離婚確定），2 人具有家庭暴力防治法第3
    條第1 款、第3 款之家庭成員關係。甲○○明知臺灣桃園地
    方法院於94年10月25日以94年度暫家護字第425 號民事暫時
    保護令（以下簡稱：本案暫時保護令，其效力至同院於94年
    12月23日核發94年度家護字第939 號民事通常保護令時失效
    ）裁定令其「不得對聲請人（按即乙○○）實施身體或精神
    上不法侵害之行為」，竟因家中經濟及債務問題等細故，而
    於本案暫時保護令仍有效之94年12月4日 上午9 時57分許，
    在其上開住處內，對剛下班返家之乙○○有所抱怨，然乙○
    ○皆相應不理，甲○○竟因而萌生違反保護令及殺人之犯意
    ，乘乙○○至客廳從冰箱內取用飲料之際，先一手抓住乙○
    ○之頭髮，再以所預藏於衣服口袋內非屬管制刀械之短刀1
    把用刀鋒處抵住乙○○前頸，並將乙○○向後拖行，致其重
    心不穩跌倒在地，甲○○即高舉上開短刀，朝乙○○心臟部
    位刺去，並呼喊「今天就是你的死期」等語，乙○○見狀，
    隨即用其雙手握住短刀並哀求甲○○停止，惟甲○○仍繼續
    施力往下刺，乙○○緊握短刀不讓甲○○往下刺，嗣因其2
    人所生之子黃０霖（年籍詳卷）見狀下樓尋找褓母幫忙，甲
    ○○因聽聞敲門聲始停止繼續刺向乙○○心臟之行為，改以
    刀架在乙○○之脖子，惟乙○○仍因此受有深及肌肉層、長
    約4 公分之頸部傷，雙手多處切割傷，右手1 至3 指掌側裂
    傷、3 至5 指背側裂傷，左手掌裂傷併神經、肌腱斷裂，長
    約12公分等傷害，已對乙○○實施該身體上不法侵害之家庭
    暴力行為，而違反前揭暫時保護令裁定。嗣因乙○○趁機徒
    手搶下該短刀，並打開大門攜刀逃離現場，向樓下之全家便
    利超商求援，始因店員之協助而報警查獲上情，並扣得甲○
    ○所有用以刺殺乙○○之短刀1 把。
二、案經乙○○訴由桃園縣政府警察局大園分局報請臺灣桃園地
    方法院檢察署檢察官偵查起訴。
    理  由
壹、證據能力：
一、關於證人乙○○、黃０霖之警詢證詞：
    按被告以外之人於審判外之言詞或書面陳述，除法律有規定
    者外，不得作為證據，刑事訴訟法第159 條第1 項定有明文
    。查本件證人乙○○、黃０霖曾於警詢中為陳述，其性質屬
    傳聞證據，且其等所為之上開警詢筆錄內容，經辯護人於原
    審準備程序中爭執其證據能力，檢察官當庭表示沒有意見，
    後經原審於審理期日中傳訊其2 人到庭作證，亦無刑事訴訟
    法第159 條之2 、同條之3 等例外容許傳聞證據具有證據能
    力之情形存在，故其2 人之警詢證詞，均因上開法律明文而
    不得作為本案論罪科刑之證據。
二、關於證人黃０霖之於檢察官偵查中證詞：
    按被告以外之人於偵查中向檢察官所為陳述，除顯有不可信
    之情況者外，得為證據，同法第159 條之1 第2 項定有明文
    。偵查中對被告以外之人（包括證人、鑑定人、告訴人、被
    害人及共同被告等）所為之偵查筆錄，或被告以外之人向檢
    察官所提之書面陳述，性質上均屬傳聞證據。惟現階段刑事
    訴訟法規定檢察官代表國家偵查犯罪、實施公訴，依法其有
    訊問被告、證人及鑑定人之權，證人、鑑定人原則上均須具
    結，而實務運作時，檢察官偵查中向被告以外之人所取得之
    陳述，原則上均能遵守法律規定，不致違法取供，其可信度
    極高，職是，被告以外之人前於偵查中已具結（或依法無庸
    具結）而為證述，除反對該項供述得具有證據能力之一方，
    已釋明「顯有不可信之情況」之理由外，應認該證人於偵查
    中之陳述具有證據能力。
三、扣案之短刀：
    扣案之上開短刀非屬管制刀械，與本案事實具有自然的關聯
    性，並無證據證明係公務員違背法定程序或經偽造、變造所
    取得，且有搜索扣押筆錄等在卷為憑，被告及其辯護人均不
    爭執該扣案刀具之證據能力，是認上開扣案刀具，均得作為
    本案證據。
四、上開刀具之鑑驗函文及其他診斷證明書等書證：
    按法院或檢察官得囑託醫院、學校或其他相當之機關、團體
    為鑑定，或審查他人之鑑定，並準用第203 條至第206 條之
    1 之規定（不包括第202 條囑託個人鑑定時應命鑑定人於鑑
    定前具結之規定），而鑑定之經過及其結果，應命鑑定人以
    言詞或書面報告，刑事訴訟法第208 條第1 項前段及第206
    條第1 項分別定有明文。查上開扣案之刀具，分由檢察官及
    本院送往桃園縣政府警察局（保安民防課）鑑定，而該局鑑
    定人員係依法令從事公務之人員，亦將鑑定經過及其結果（
    詳下述）詳細載明於各該鑑定函文中，並無任何顯不可信之
    情況，而被告及辯護人對本案檢察官所引用之各該書證均不
    爭執其證據能力，故參照上開刑事訴訟法明文暨同法第159
    條之4 第1 款、第159 條之5 等規定，該等鑑定函文、診斷
    證明書、病歷等書證自均有證據能力。
貳、實體方面：
一、被告固坦承有於上開時地，與其當時之配偶乙○○發生爭執
    ，乙○○雙手因此受有切割傷，且知悉本案暫時保護令之裁
    定內容之事實不諱，惟矢口否認有何殺人未遂之犯行，辯稱
    ：伊與乙○○坐在客廳沙發上吵架，伊以為乙○○要去拿放
    在茶几上的刀，所以伊先一步去拿，乙○○也伸手去拿刀，
    2 人搶成一團，乙○○在搶刀過程中受傷，伊未朝乙○○之
    心臟部位刺下，故無殺害乙○○之意思云云，另被告之辯護
    人則為被告利益辯稱：扣案之短刀，非為管制刀械，且未開
    封，而被害人所受之傷亦僅止於雙手切割傷，又被告若要殺
    害被害人大可一開始即由被害人背後砍殺，無須待被害人倒
    地時，才以刀刺向被害人，且嗣後又自動停手，益證被告並
    無殺人之故意云云。惟查：
（一）被告於上述事實欄所述之時、地，與被害人乙○○發生爭
      吵，致被害人受有深及肌肉層、長約4 公分之頸部傷，雙
      手多處切割傷，右手1 至3 指掌側裂傷、3 至5 指背側裂
      傷，左手掌裂傷併神經、肌腱斷裂，長約12公分等傷害，
      且該上述被害人所受之傷害係因本案扣案之短刀所致之傷
      害等情（該刀並非槍砲彈藥刀械管制條例之所管制之刀械
      ，此有桃園縣政府警察局95年10月30日桃警保字第095002
      8315號函、桃園縣政府警察局刀械檢驗工作紀錄相片各1
      件，見原審卷第25頁、第26頁），為被告所不否認。再被
      害人其雙手確實遍佈血跡且多處受傷，被害人之頸部傷口
      深及肌肉層、左手掌神經肌腱均斷裂等情，此亦有行政院
      衛生署桃園醫院診斷證明書（見95年度偵字第5939號卷第
      12頁）、95年4 月12日桃醫病歷字第0950002637號函附之
      急診病歷資料（見94年偵字第22260 號卷第46頁至第57頁
      ）、暨95年10月12日桃醫醫秘字第0950008368號函等書證
      、被害人受傷後就醫所拍攝之受傷部位照片（見95年度偵
      字第5939號卷第16頁、第17頁）各1 件附卷可稽，是被告
      與被害人於上開時、地發生爭執，致被害人受有上述之傷
      害，係因前開扣案之短刀所致一節，洵堪認定。
（二）被告於原審時雖辯稱：當時伊與被害人吵架，伊以為被害
      人要拿刀，伊就先一步從客廳茶几將刀拿起，被害人也伸
      手要來拿刀，所以兩人搶成一團云云（見原審卷第80頁）
      。惟據被害人即證人乙○○於原審審理時證稱：刀是從被
      告之褲腰帶抽出來；案發時，伊去拿飲料，有感覺到被告
      靠近伊，伊斜眼往後看就看到被告把刀抽出來等語（見原
      審卷第80頁）。核與證人黃０霖於偵查中證稱：爸爸的刀
      子，是從衣服裡拿出來（見95年度偵字第5939號卷第24頁
      ）；及於原審審理時證稱：「... 案發時父親背對著我，
      我看到他左手將外套撩起，右手伸進衣服裡，緊接者看他
      拿出一把刀... 」（見原審卷第81頁）等語相符。顯見案
      發當時扣案之系爭短刀係由被告身上取出，尚非被告於原
      審時所辯，被害人受傷之原因，係單純爭奪該刀所致，亦
      堪認定。
（三）又關於被告刺殺被害人之過程，據證人即被害人乙○○於
      原審審理時證稱：被告從伊背後走過來，一手揪住伊之頭
      髮，一手拿著刀子從背後架住伊之前頸，並用此姿勢將伊
      身體往後拖，伊掙扎並伸手握住被告拿刀之手，接著伊即
      失去平衡跌倒在地上，以面朝天之方式躺在地上，被告就
      順勢將刀舉高，往伊心臟部位刺下，伊立刻用雙手握住刀
      ，左手全手握住刀刃，右手一半握住刀柄一半握住刀刃等
      語（見原審卷第74頁、第75頁）。嗣於本院審理時，復為
      相同之證述（見本院卷第56頁），核與證人黃０霖於檢察
      官偵查及原審審理時均證述：被告有持刀刺向伊母親等語
      相符（見95年度偵字第5939號卷第24頁；原審卷第81頁）
      ，雖證人黃０霖曾證稱：被告係持刀往被害人之腹部刺過
      去云云，惟案發時證人黃０霖與被告、被害人間尚有段距
      離（約2 米76，見原審卷第81頁），又證人黃０霖與被害
      人面對被告之角度亦有所異，以證人黃０霖稚幼之齡，突
      見被告持刀刺向自己母親，其內心之惶恐，可得而知，其
      能否正確辨識並詳述案發當時所目擊之狀況，實非無疑，
      是雖證人黃０霖證述被告拿刀刺向伊母親之部位與被害人
      所述不同，惟並不影響被告確有拿刀刺向被害之行為之判
      斷。再證人黃０霖於原審審理時，針對審判長之詢問，雖
      曾一度證稱：不記得有無看見被告持刀往下刺之行為等語
      ，惟其同時亦證述：不敢回想案發當時之情形云云（見原
      審卷第82頁），是其此部分證述，應係心裡害怕而不願回
      想以往不愉快之經歷，特意迴避審判長之詢問，且與先前
      之證述不同，尚不能據為有利於被告之認定。徵之被害人
      於原審審理證稱：被告用刀刺向伊心臟時，就是因有感受
      被告往下施力之力道，所以伊始會用手緊握短刀，而心中
      只想不要讓刀子刺下來語（見原審卷第80頁）。復於本院
      審理時證述：伊緊握該刀時，被告還有往下刺之動作，當
      時刀尖係朝向伊之心臟；刀尖距離伊心臟很近，已經接近
      胸口，事後發現左胸口還有1 個瘀痕；伊苦苦哀求被告時
      ，被告僅頓一下，並沒有罷手；伊感到被告用刀有一個下
      壓之壓力存在；伊感覺握住刀子之時間很久，後因伊兒子
      下樓找褓母，褓母上來敲門，被告始將伊拉起來，拿刀架
      住伊脖子，再去開門等語（見本院卷第57頁至第58頁反面
      ）。顯見被告除以短刀對準被害人之心臟部位外，於被害
      人以手抓住利刃抵抗時，被告仍繼續施力，嗣因小孩之褓
      母聞訊前來敲門，被告始放棄上開動作，足認被告確欲以
      扣案之短刀刺入被害人之心臟，至為明確。
（四）按刑法上殺人與傷害之區別，本視加害人有無殺人之犯意
      為斷，被害人所受傷害之程度及部位，固不能據為認定有
      無殺人犯意之唯一標準，但被害人所受傷害之程度、部位
      ，及加害人下手情形如何，於審究犯意方面，仍不失為重
      要參考（最高法院20年非字第104 號判例亦同此意旨）。
      另頸部及心臟同屬人體之要害，以利刃割（穿）刺頸部或
      心臟會致人於死，此當為被告所明知。扣案之短刀，長32
      公分，刀刃部分是20公分，刀柄部分12公分，刀刃是單面
      開鋒，純鋼製造，刀尖部分十分鋒利，感覺沉重等情，業
      經本院當庭勘驗屬實（見本院卷第59頁反面），顯見扣案
      之短刀確有殺傷力無疑，被告竟以之割刺被害人之頸部及
      心臟要害部位，難謂無殺人之犯意。再輔以被害人證稱：
      被告於刺殺伊時聲稱：「今天是你的死期」等語（見原審
      卷第75頁；本院卷第58頁）。徵之被害人為抵抗被告之刺
      殺行為，以雙手抓住利刃，致被害人左手掌裂傷併神經、
      肌腱斷裂，且迄今手指均無法伸直，手指呈爪子形狀，僅
      大姆指及食指稍可行動，其餘手指均無法動彈，已屬殘障
      ，另頸部傷害亦深及肌肉層（見診斷證明書、殘障手冊及
      本院卷第58頁反面之被害人證詞），益證被告當時用力之
      猛，殺意之堅，其確有殺害被害人之故意，已臻明確。
（五）至辯護人為被告辯稱：扣案之短刀，非為管制刀械，且未
      開封，而被害人所受之傷亦僅止於雙手切割傷，又被告若
      要殺害被害人大可一開始即由被害人背後砍殺，無須待被
      害人倒地時，才以刀刺向被害人，且嗣後又自動停手，益
      證被告並無殺人之故意云云。惟扣案短刀經本院勘驗結果
      ，其刀刃係單面開鋒等情，已如前述，且被害人受有前述
      之傷害，若非開封之刀械，豈能造成如此嚴重之傷勢。再
      被害人除雙手有切割傷外，頸部亦有深及肌肉層之傷害等
      情，已如前述，且其手部之切割傷係為抵抗被告以刀刺向
      其心臟所致，若非被害人拼命抵擋，被告短刀刺入被害人
      心臟，自會造成死亡之結果，豈能因被害人受傷部位係手
      部，認非要害部位，即謂被告並無殺人犯意。另被告縱未
      選擇自被害人背後刺殺之最直接殺人方式，惟此僅為如何
      決擇殺人之方式，無從反證被告殺人犯意不存在。至被告
      停止繼續刺向被害人心臟之舉止，僅係未遂之結果，且係
      因聽聞褓母之敲門聲而停止，亦如前述，並非出於己意中
      止，與被告是否具有殺人犯意，亦無關連，辨辯護人此部
      分辯解，尚不足取。
二、綜上所述，被告所辯並無殺人之故意，均屬畏罪卸責之詞，
    不足採信，本件事證已臻明確，被告犯行洵堪以認定，應依
    法論科。
三、被告行為後，刑法關於未遂犯處罰效果之規定，於94年2 月
    2 日修正公布，並於95年7 月1 日開始施行，其修正僅係由
    修正前刑法第26條本文改列為刑法第25條第2 項，其規定均
    為「得按既遂犯之刑減輕之。」並無不同，自應依一般法律
    適用原則，適用裁判時之法律（最高法院95年11月7 日95年
    度第21次刑庭會議決議亦同此意旨）。
四、又被告行為後，家庭暴力防治法雖於96年3 月28日修正公布
    ，修正前該法第50條第1 款規定：「違反法院依第13條（按
    即通常保護令）、第15條（按即暫時保護令）所為之下列裁
    定者，為本法所稱之違反保護令罪，處3 年以下有期徒刑、
    拘役或科或併科新臺幣10萬元以下罰金︰一、禁止實施家庭
    暴力行為。」經條次修正後，同法第61條第1 款仍規定：「
    違反法院依第14條第1 項（按即通常保護令）、第16條第3
    項（按即暫時保護令）所為之下列裁定者，為本法所稱違反
    保護令罪，處3 年以下有期徒刑、拘役或科或併科新臺幣10
    萬元以下罰金：一、禁止實施家庭暴力。」，該2 條文就此
    罪之構成要件只有文字修正，法律效果亦無不同，被告所為
    無論依修正前或修正後之規定均該當此罪（詳下述），故應
    逕行適用裁判時之該法。
五、核被告基於殺人犯意，明知前開暫時保護令之存在，仍故意
    持扣案非屬管制刀械之短刀刺殺其當時之配偶乙○○，已著
    手於殺人之行為，因乙○○徒手握住該刀等行為，始未生死
    亡之結果，但仍違反該保護令禁止其實施家庭暴力行為之裁
    定。所為係犯刑法第271 條第2 項、第1 項之殺人未遂罪及
    裁判時之家庭暴力防治法第61條第1 款之違反暫時保護令罪
    。。被告以一持刀刺殺乙○○之行為，觸犯上開殺人未遂罪
    及違反暫時保護令罪，為想像競合犯，應依修正後刑法第55
    條規定，從一重之殺人未遂罪處斷（至於修正後該條但書關
    於想像競合科刑之限制，為法理之明文化，非屬法律變更）
    。另被告雖已著手於殺人行為，惟未生被害人乙○○死亡之
    結果，其犯罪尚屬未遂，爰依修正後刑法第25條第2 項之規
    定減輕其刑。
六、原審認被告罪證明確，因而依裁判時之家庭暴力防治法第61
    條第1 項、刑法271 條第2 項、第1 項、第55條、第25條第
    2 項、第38條第1 項第2 款之規定，並審酌被告僅因細故即
    無視本案暫時保護令之存在，而對其當時之配偶乙○○施以
    重手欲置其於死地，雖未生乙○○死亡結果，但仍造成乙○
    ○身體上或心理上難以抹滅之嚴重傷害（乙○○亦因其手部
    之傷害而領有輕度肢體障礙之殘障手冊，此有該手冊影本在
    卷為憑），且違背法院依法核發之保護令之旨情節非輕，被
    告犯後並飾詞狡辯，犯後態度惡劣，難認其確有悔意，暨其
    無前科之素行、現有正當工作（保全人員）之生活狀況、犯
    罪之動機、目的、手段、與被害人之關係等一切情狀，兼衡
    公訴檢察官請求從重量刑及被告當庭自陳對這個家有罪等詞
    ，就被告殺人未遂犯行之部分，量處有期徒刑 7年，另以扣
    案之短刀 1把，雖非屬違禁物，但仍係被告所有之物，此業
    據被告供述明確，而該短刀又係被告持以刺殺乙○○所用之
    物，應依修正前刑法第38條第1項第2款規定，併予宣告沒收
    。其認事用法，核無違誤，量刑亦屬允當。被告上訴意旨，
    仍執前詞否認犯罪，並無理由，應予駁回。
據上論斷，應依刑事訴訟法第368 條，判決如主文。
本案經檢察官張熙懷到庭執行職務。
中　　華　　民　　國　　96　　年　　10　　月　　19　　日
　　　　　　　　　刑事第一庭審判長法　官  蔡長溪
　　　　　　　　　　　　　　　    法　官  陳春秋
　　　　　　　 　 　　　　　　　　法　官  謝靜恒
以上正本證明與原本無異。
如不服本判決，應於收受送達後十日內向本院提出上訴書狀，其
未敘述上訴之理由者並得於提起上訴後十日內向本院補提理由書
（均須按他造當事人之人數附繕本）。
                                  書記官  陳珮茹
中　　華　　民　　國　　96　　年　　10　　月　　22　　日
附錄：本案論罪科刑法條全文
刑法第271條第2項、第1項
殺人者，處死刑、無期徒刑或10年以上有期徒刑。
前項之未遂犯罰之。
裁判時之家庭暴力防治法第61條
違反法院依第14條第1 項、第16條第3 項所為之下列裁定者，為
本法所稱違反保護令罪，處3 年以下有期徒刑、拘役或科或併科
新臺幣10萬元以下罰金：
一、禁止實施家庭暴力。
二、禁止騷擾、接觸、跟蹤、通話、通信或其他非必要之聯絡行
    為。
三、遷出住居所。
四、遠離住居所、工作場所、學校或其他特定場所。
五、完成加害人處遇計畫。
